臺灣高雄地方法院民事判決　　　　　　　94年度簡上字第44號
上　訴　人　丙○○
　　　　　　胡陳秀葉
　　　　　　即和通企業社
上二人共同　乙○○
訴訟代理人
被上訴人　　交通部台灣鐵路管理局
法定代理人　甲○○
訴訟代理人　謝依良律師
複代理人　　曾志青律師
上列當事人間返還租賃房屋等事件，經本院於民國94年5 月31日
言詞辯論終結，判決如下：
    主  文
上訴駁回。
上訴人應再連帶給付被上訴人新台幣貳拾柒萬元，及自民國九十
四年六月一日起至清償日止，按週年利率百分之五計算之利息。
第二審及追加之訴訟費用均由上訴人連帶負擔。
    事實及理由
一、按「訴之變更或追加，非經他造同意，不得為之。但第255
    條第1 項第3 款至第6 款之情形，不在此限。」、「訴狀送
    達後，原告不得將訴變更或追加他訴，但擴張或減縮應受判
    決事項之聲明者，不在此限。」，民事訴訟法第446 條第1
    項、第255 條第1 項第3 款分別定有明文，次按「第一審之
    原告於第二審程序為訴之追加，如屬於民事訴訟法第256 條
    第2 款至第4 款之情形，依同法第443 條第1 項但書之規定
    ，即非法所不許，不因其於第二審為上訴人或被上訴人而有
    差異。若其追加之程序合法，法院自應就追加之新訴有無理
    由，與為上訴標的之原訴合併或分別予以裁判，若認其追加
    之訴程序上不合，亦應依同法第460 條、第249 條第1 項為
    駁回之裁定。」，最高法院50年台上字第2557號亦著有判例
    可資參照。本件被上訴人於原審原請求上訴人應連帶給付新
    台幣（下同）129,520 元及其中109,000 元自起訴狀繕本送
    達翌日即民國93年4 月29日起按週年利率5 ％計算之利息，
    嗣於94年5 月31日本院言詞辯論期日則再擴張請求上訴人應
    再連帶給付270,000 元及自聲明擴張請求之翌日即94年6 月
    1 日起按週年利率5 ％計算之利息，經核被上訴人上開所為
    僅係於本院第二審程序中擴張其應受判決事項之聲明，依上
    開判例意旨，自應為法之所許，合先敘明。
二、被上訴人起訴主張：伊前授權內部單位交通部台灣鐵路管理
    局貨運服務總所高雄服務所於92年2 月17日將坐落高雄市○
    ○區○○段3 小段第776 地號土地上之建物高雄市○○區○
    ○路246 號楠梓第3 號倉庫（下稱系爭倉庫）出租予上訴人
    丙○○，上訴人丙○○並邀同上訴人胡陳秀葉即和通企業社
    擔任連帶保證人，雙方約定租賃期間自同年月17日起至95年
    2 月16日止，租金為每月15,000元並應於每月21日前給付完
    畢，如有遲延，並應加計每逾1 日按日計付每月租金2/1000
    之違約金，詎上訴人丙○○自92年8 月17日起即未依約繳納
    租金，經伊一再催繳未獲置理，伊乃依系爭租約第4 條第2
    項前段之規定，於93年3 月18日以存證信函向上訴人為終止
    系爭租賃契約之意思表示，上訴人並已於同年月24日收受之
    ，系爭租賃關係自已因此而告消滅，上訴人就其積欠之租金
    與違約金自應連帶給付之，為此爰依系爭租約第4 條第1項
    之規定及連帶保證之法律關係聲明求為判決：上訴人應連帶
    給付被上訴人129,520 元，及其中109,000 元自起訴狀繕本
    送達翌日即民國93年4 月29日起按週年利率5 ％計算之利息
    。
三、上訴人則以：伊承租系爭倉庫係為經營保管機、踏車之用，
    惟楠梓火車站之站長因認為該倉庫不適合作機踏車保管之業
    務而與服務所之考量不同，該站即於自行變更系爭倉庫外圍
    大門之遙控器密碼後即未再交付另只遙控器予伊，致伊無法
    依承租目的為經營使用，被上訴人就系爭租賃物顯有未於租
    約存續中保持合於約定使用收益狀態之情形，故伊於被上訴
    人交付已變更密碼後之大門遙控器前，自得拒絕給付租金，
    被上訴人所為終止系爭租約之意思表示係不合法，且其請求
    給付租金、違約金要屬無據等語資為抗辯。
四、本件原審對於被上訴人之請求判決全部勝訴，上訴人對此聲
    明不服，並求為判決：（一）原判決廢棄。（二）駁回被上
    訴人於第一審之訴；被上訴人於本院則聲明求為判決駁回上
    訴人之上訴，並依系爭契約第22條前段之規定於94年5月31
    日當庭擴張請求上訴人應再連帶給付被上訴人違約金270,00
    0 元（93年4 月1 日起至同年12月7 日止）及自聲明擴張請
    求翌日即94年6 月1 日起按週年利率5 ％計算之利息。
五、兩造不爭執之事實：
（一）上訴人丙○○於92年2月17日邀同上訴人胡陳秀葉即和通
      企業社為連帶保證人而向被上訴人承租系爭倉庫，雙方約
      定用途限制為保管機、踏車或承租人為自己堆藏及保管貨
      物，租賃期間自同日起至95年2 月16日止，租金為每月15
      ,000 元 並應於每月21日前給付完畢，如有遲延，應加計
      每逾1 日按日計付每月租金2/1000之違約金，暨承租人應
      於租期屆滿或終止之翌日起7 日內，將倉庫交還出租人，
      若逾期未交還，出租人得沒收履約保證金，並請求承租人
      另按逾期之期間，每月給付出租人月租金2 倍之違約金，
      不滿1 個月者，以1 個月論，而被上訴人於出租後曾交付
      系爭倉庫外圍大門之遙控器予上訴人丙○○收受使用。
（二）上訴人丙○○自92年8 月17日起即未繳付租金，被上訴人
      乃於93年3 月1 日以存證信函向其催告繳付積欠之租金未
      果，因而復於同年月18日以存證信函通知上訴人2 人終止
      系爭租約，上訴人胡陳秀葉即和通企業社、丙○○各於同
      年月19、24日收受之。
六、本件兩造爭執之處在於：被上訴人終止系爭租約是否有理由
    ？
（一）查系爭倉庫外圍大門係進入該倉庫之唯一必經之地且係一
      左右開啟之鏤空電動鐵門，其若無遙控器則無法開啟乙情
      ，此有原審93年12月7 日之勘驗筆錄附卷可稽，並為兩造
      所不爭執，且經證人即現向被上訴人承租系爭倉庫旁之2
      號倉庫之楊國松到庭證述在卷（見本院94年5 月31日言詞
      辯論筆錄），又被上訴人曾交付系爭倉庫外圍大門之遙控
      器予上訴人丙○○固如前述，惟該遙控器於事後已遭變更
      密碼，而被上訴人並未交付變更密碼後之另只遙控器予上
      訴人丙○○乙情，亦經證人即自91年9 月間起至93年12月
      底止受僱於上訴人丙○○擔任系爭倉庫停車場管理員之陸
      金霞到庭證述在卷（見本院94年5 月31日言詞辯論筆錄）
      ，另上訴人於92年12月9 日乃以被上訴人所屬楠梓火車站
      人員拒給大門遙控器而影響其租賃使用為由而請求被上訴
      人予以排除妨礙始得收取租金等語函知被上訴人所屬貨運
      服務總所高雄服務所乙節，亦有函件乙紙附卷足憑，是上
      訴人丙○○於被上訴人催討租金之前既曾已反映大門遙控
      器乙事，且該大門亦確須有遙控器始得開啟，如被上訴人
      確已於變更密碼後交付新遙控器，衡情上訴人丙○○應無
      據此拒繳租金之理，證人陸金霞所述應與事實相符而得採
      信，上訴人所辯：系爭倉庫外圍大門之遙控器嗣後業遭變
      更密碼，且被上訴人並未交付變更密碼後之另只遙控器予
      其使用致無法自行開啟該大門等語應堪採信。
（二）按「因契約互負債務者，如自己無先為給付之義務，於他
      方當事人未為對待給付前，固得拒絕自己之給付，惟他方
      當事人已為部分之給付時，依其情形，如拒絕自己之給付
      有違背誠實及信用方法者，不得拒絕自己之給付，此觀民
      法第264 條規定自明，又此之所謂『他方當事人已為部分
      之給付』，非僅指一部之給付而言，於瑕疵給付，亦有其
      適用，故他方當事人所為之給付，其瑕疵非重要，依其情
      形，如一方拒絕自己之給付有違背誠實及信用方法者，亦
      不得拒絕自己之給付。」，最高法院76年度台上字第2506
      號著有裁判意旨可參。上訴人雖辯稱：伊因被上訴人未交
      付變更密碼後之遙控器，致無法依承租目的經營使用，被
      上訴人就租賃物顯有未於系爭租約存續中保持合於約定使
      用收益狀態之情形，故伊於被上訴人交付已變更密碼後之
      大門遙控器前，自得拒絕給付租金云云，惟查，證人陸金
      霞於本院審理中乃到庭證稱：「系爭倉庫外圍大門於伊上
      班時間均屬開啟之狀態，在伊下班後即不得而知，伊係任
      職系爭倉庫停車場管理員前段班，在伊下班後有另一管理
      員，後來後段班即已取消，在伊下班後使用者多為月租停
      車者，伊在上班時僅曾有2 、3 位夜歸之客人向伊反應該
      大門關閉無法進出之問題等語（見本院94年5 月31日言詞
      辯論筆錄），是上訴人丙○○承租系爭倉庫供作停車場使
      用初時所僱用之管理員原係採前段班及後段班2 班制，亦
      即至少有2 人任之，惟其後即僅留存日班管理員而無夜班
      管理員以應業歸使用者之需求，顯見上訴人丙○○當已評
      估其所承租系爭倉庫依其經濟目的可供不特定之多數人停
      車使用之大部時間皆為在該外圍大門均屬開啟狀態之前段
      班而不兼及後段班，且其後段班營業使用者亦非多數，否
      則上訴人丙○○所僱用擔任系爭倉庫之管理員自應兼有前
      、後段班而斷無任意取消後段班之管理員，另該外圍大門
      於前段管理員之上班期間均屬開啟而無關閉之狀態，且其
      營業期間亦僅有極少數夜歸停車者向之反應該外圍大門關
      閉之情形，嗣並未復見此一反應狀況，益徵上訴人丙○○
      將系爭倉庫供作停車場使用之營業時間，應僅大部為大門
      開啟之前段班而未及於後段班之期間，則系爭倉庫外圍大
      門於上訴人丙○○之主要營業時間既均屬開啟供其使用之
      狀態，縱被上訴人嗣未交付變更密碼後之大門遙控器予其
      使用而有不完全給付之情形，然此於上訴人丙○○承租系
      爭倉庫供作停車場使用之主要營業目的既無甚大影響，則
      被上訴人於其交付合於所約定使用收益之租賃物予上素人
      丙○○之主要義務既已完盡而為大部之給付，且其未交付
      遙控器之瑕疵情形亦非主要，上訴人丙○○拒絕自己租金
      之全部給付自有違誠實及信用方法，其不主張扣除其可能
      所受之損害而拒絕自己之全部給付義務自非適法，上訴人
      所辯其得以被上訴人未交付遙控器為由主張同時履行抗辯
      而拒付租金云云洵非可採。
（三）兩造所訂系爭租約第4 條第2 項前段業已載明：「逾期繳
      納租金達2 個月者，甲方（被上訴人）得終止契約… 。
      」等語，而上訴人丙○○自92年8 月17日起即未繳付租金
      ，被上訴人並已於93年3 月1 日以存證信函向其催告繳付
      積欠之租金，嗣復於同年月18日以存證信函向上訴人2 人
      通知終止系爭租約而為其等收受已如前述，今上訴人丙○
      ○既不得以被上訴人未交付遙控器為由而為同時履行抗辯
      ，其拒繳全部之租金自已屬可歸責於己之給付遲延，而其
      逾期繳付租金既已達2 個月以上，並經被上訴人催告後仍
      未給付，從而被上訴人依約終止系爭租約要屬有據。
七、末查系爭租約第4 條第1 項、第22條前段業已規定：「租金
    每月新台幣15,000元整（含稅）於每月21日前向甲方一次繳
    清，如有遲延，乙方除應給付當月租金外另每逾1 日按日計
    付每月租金2/1000之違約金（是項違約金應連同租金一同繳
    清）不得異議。」、「乙方應於租期屆滿或終止之翌日起7
    日內，將倉庫交還甲方。若逾期未交還，甲方得沒收履約保
    證金，並請求乙方另按逾期之期間，每月給付甲方月租金2
    倍之違約金；不滿1 個月者，以1 個月論。」等語，而上訴
    人胡陳秀葉即和通企業社為系爭租約之連帶保證人已如上述
    ，今上訴人丙○○既自92年8 月17日起即未繳付租金，則其
    自92年8 月17日起至93年3 月24日止所積欠之租金即為109,
    000 元【7 （月）×1500 0+8 /30（日）×15000 ＝109000
    】，自92年8 月17日起至92年12月16日止之違約金即為20,5
    20元【計算式如附表】，另被上訴人合法終止系爭租約之存
    證信函係於93年3 月24日送達予上訴人丙○○，而上訴人丙
    ○○並未依約於7 日內即93年3 月31日前交還系爭倉庫予被
    上訴人，嗣原審於93年12月7 日勘驗現場查看其內已無堆放
    機車乙情，此為上訴人所不爭執，則上訴人既自93年4 月1
    日起至同年12月7 日止無權占用系爭倉庫而未返還，依上開
    約定，其自應給付該期間之違約金270,000 元【30000 （2
    倍租金）×9 （月）＝270000】，被上訴人請求上訴人就前
    開金額應連帶給付為有理由，自應予准許。原判決（未含擴
    張起訴聲明部分）依其理由雖與本院所認定者不同，惟依其
    他理由仍應視為正當自應認上訴人之上訴為無理由，上訴意
    旨指摘原判決不當，求予廢棄改判，為無理由，應予駁回，
    而被上訴人擴張聲明部分既為有理由，本院自應另為判決如
    主文第2項所示。
八、據上論結：本件上訴為無理由，被上訴人追加之訴為有理由
    ，依民事訴訟法第436 條之1 第3 項、第449 條第2 項、第
    85 條 第2 項，判決如主文。
中　　華　　民　　國　　94　　年　　6 　　月　　24　　日
                   民事第五庭   審判長法官  黃宏欽
                                法      官  謝雨真
                                法      官  何悅芳
正本係照原本作成。
本判決不得上訴。
中　　華　　民　　國　　94　　年　　6 　　月　　24　　日
                                法院書記官  周志揚
